【裁判字號】    98,上訴,880
【裁判日期】    980813
【裁判案由】    偽造有價證券
【裁判全文】
臺灣高等法院高雄分院刑事判決         98年度上訴字第880號
上  訴  人  臺灣高雄地方法院檢察署檢察官
被      告  辛○○
選任辯護人  許清連律師
            李錦臺律師
            陳奕全律師
上列上訴人因被告偽造有價證券案件，不服臺灣高雄地方法院97
年度訴字第1851號中華民國98年5 月20日第一審判決（起訴案號
：臺灣高雄地方法院檢察署97年度偵字第22842 號），提起上訴
，本院判決如下：
    主  文
上訴駁回。
    理  由
一、公訴意旨以：被告辛○○分別與卯○○、寅○○○、子○○
    、丑○○有借貸關係，為擔保卯○○等人返還借款，竟基於
    教唆偽造有價證券之犯意，以必須有擔任公務員之親友共同
    擔保為由，分別教唆如附表所示之借款人簽立如附表所示之
    本票外，並要求借款人在本票發票人處簽下如附表所示之借
    款人之親友姓名。而卯○○等人因需款孔急，竟意圖供行使
    之用，萌生偽造有價證券之犯意，未徵得如附表所示之親友
    同意，即於附表所示之時、地，擅自在上開本票發票人欄位
    偽造如附表所示之親友署名而增列其為共同發票人，並將之
    交與被告辛○○擔保借款而行使。嗣後因卯○○等借款人未
    依約定清償借款，被告辛○○即持上開本票要脅還款，並向
    高雄地方法院檢察署提偽造有價證券之告訴，經偵查中發現
    此情。因認被告辛○○涉犯刑法第29條第1 項、第201 條之
    教唆偽造有價證券罪嫌。
二、公訴人認被告辛○○涉犯教唆偽造有價證券罪嫌，係以證人
    子○○、卯○○、寅○○○之證述，並有本票及臺灣高等法
    院臺南分院95年度上訴字第1028號刑事判決附卷，資為論據
    。
三、訊據被告辛○○否認有教唆偽造有價證券犯行，辯稱：子○○、丑○○、卯○○、乙○○、寅○○○簽發本票向其借款
    ，而其為擔保本票清償，乃向子○○等人表示要有公務員擔
    任共同發票人，但並未教唆子○○等人偽造有價證券等語。
四、經查：
    (一)子○○（原名林椒蘭）、丑○○、卯○○、乙○○、寅○○○因向被告辛○○借款，故分別簽發如附表所示之本票
      交付被告辛○○，又子○○、丑○○、卯○○、乙○○、
      寅○○○於如附表所示本票發票人欄上各偽造如附表偽造
      內容欄所示之署名等事實，業據證人卯○○、寅○○○於
      偵查、原審審理中及證人乙○○、丑○○、子○○於原審
      審理中均結證明確 (見高雄地檢署他字第2856號卷第8 頁
      、原審卷第46、53、56、60、62、67頁、第83頁正、反面
      ），並有如附表所示本票、臺灣高雄地方法院93年度簡字
      第2635號民事判決及臺灣高等法院臺南分院95年度上訴字
      第1028號刑事判決附卷可稽 (見雲林地檢署他字第10126
      號卷第6 －8 頁、雲林地檢署他字第55619 號卷第6 、12
      －15頁、原審卷第9 －14頁），自堪以認定。
    (二)證人丑○○於原審審理中固結證稱子○○向其表示被告辛○○指定在本票發票人欄上簽癸○○姓名，其遂在本票發
      票人欄上簽癸○○姓名等語 (見原審卷第67－69頁）；證
      人子○○於原審審理中雖亦結證稱係被告辛○○指示在本
      票發票人欄上簽癸○○姓名，被告辛○○明知其未經癸○○同意，又其第1 次係在如附表編號1 所示本票發票人欄
      上簽癸○○姓名，當時在被告辛○○住處，卯○○亦在場
      等語 (見原審卷第84－89頁）。然證人丑○○上開證述內
      容係聽聞子○○轉述，而非親自見聞，自不得據為證明被
      告辛○○確有指定在本票發票人欄上簽癸○○姓名之情。
      再證人卯○○於原審審理中結證稱其曾與子○○一起至被
      告辛○○住處，子○○當場並未簽本票等語 (見原審卷第
      55頁），核與證人子○○證述不同，證人子○○上開證述
      即屬有疑，況證人卯○○於原審審理中亦未證稱有聽聞被
      告辛○○指定子○○在本票發票人欄上簽何人姓名。又參
      以證人丑○○於原審審理中結證稱被告辛○○應不認識癸○○等語 (見原審卷第68頁）；另證人子○○於原審審理
      中結證稱：「（問：為何要在被告家中簽癸○○為發票人
      之本票？）要週轉現金，被告說簽家裡有公務員的名字。
      我簽完第一張後，她有打電話到大林郵局求證有無癸○○
      這個人。」、「（問：當時你有告訴被告癸○○和你的關
      係為何？）有，是我舅舅。」、「（問：為何想到要簽癸○○？）被告說簽一個公務員的名字，以後比較好借貸。
      」、「（問：你簽第一張本票時，被告事前是否知道你是
      要簽癸○○的名字？）知道。」、「（問：她如何知道？
      ）我跟卯○○講，卯○○有跟被告講。」等語（見原審卷
      第84、85、88頁）；依證人丑○○、子○○上開證述，足
      見被告辛○○係向子○○表示須有公務員共同擔保債務，
      而被告辛○○並不認識癸○○，係經由子○○告知其舅舅
      癸○○為公務員及簽癸○○姓名。則衡諸常情，被告辛○○為擔保自己借款債權，且知悉癸○○有清償能力，被告
      辛○○縱有向子○○、丑○○表示在本票發票人欄上簽癸○○姓名，被告辛○○之真意是否為擔保自己債權，因而
      向子○○、丑○○提議由癸○○為共同發票人，尚非全無
      可能。至證人子○○於原審審理中雖結證稱：「（問：你
      到底有無跟被告說你舅舅癸○○不可能當共同發票人？）
      有，她叫我直接簽，不用問過本人。」等語（見原審卷第
      87 頁） ，隨即又改稱：「我當下沒有講我舅舅不可能當
      發票人，後來也沒有講。」等語（見原審卷第88頁）。從
      而，依證人子○○之上開證述，均不足以證明被告辛○○
      有教唆子○○、丑○○未經同意擅在本票發票人欄上偽造
      癸○○姓名。
    (三)證人乙○○於原審審理中固結證稱卯○○向其表示本票發
      票人欄要簽被告辛○○指定人之姓名等語（見原審卷第61
      頁）；證人卯○○於原審審理中雖亦結證稱係被告辛○○
      指示在本票發票人欄上簽壬○○○、己○○、丙○○、丁○○○、庚○○、甲○○姓名，又其第1 次係在如附表編
      號6 所示本票發票人欄上簽庚○○、甲○○姓名，當時在
      被告辛○○住處，子○○亦在場等語 (見原審卷第53－54
      頁）。然證人乙○○上開證述內容係聽聞卯○○轉述，而
      非親自見聞，自不得據為證明被告辛○○確有指定在本票
      發票人欄上簽壬○○○、己○○、丙○○、丁○○○、庚○○、甲○○姓名之情。再證人子○○於原審審理中雖結
      證稱其曾與卯○○一起至被告辛○○住處，有見卯○○當
      場簽發本票等語 (見原審卷第85頁），但證人子○○於原
      審審理中並未證稱有聽聞被告辛○○指定卯○○在本票發
      票人欄上簽何人姓名，亦不能證明被告辛○○確有指定卯
      ○○在本票發票人欄上簽庚○○、甲○○姓名之情。又參
      以證人卯○○於偵查中結證稱：「我向被告借錢，被告係
      向外人借錢給我，所以要我簽保證人的姓名，她才有交代
      」等語 (見高雄地檢署他字第2856號卷第8 頁），另於原
      審審理中結證稱：「（問：為何想到要把他們名字寫在本
      票上？）被告叫我寫的。因為他們是我姐姐、姊夫，他們
      有房子。己○○、壬○○○是我的爸媽，他們也有房子。
      被告要有財產的，被告指名要我寫他們。」、「（問：被
      告指名要你寫他們為何意？）被告是聽我講家人，我們後
      來像朋友會聊天，被告知道我姐姐、姊夫是公務員，有房
      子。」等語 (見原審卷第53－54頁）；是依證人卯○○上
      開證述，足見被告辛○○係向卯○○表示須有他人共同擔
      保債務，而被告辛○○並不認識壬○○○、己○○、庚○○、甲○○，係經由卯○○告知壬○○○、己○○、庚○○、甲○○有房子及庚○○、甲○○為公務員。則衡諸常
      情，被告辛○○為擔保自己借款債權，且知悉壬○○○、
      己○○、庚○○、甲○○有清償能力，被告辛○○縱有向
      卯○○、乙○○表示在本票發票人欄上簽壬○○○、己○○、丙○○、丁○○○、庚○○、甲○○姓名，被告辛○○是否為擔保自己債權，因而向卯○○、乙○○提議由壬○○○等人為共同發票人，尚非全無可能。至證人卯○○
      於原審審理中雖復結證稱被告辛○○知悉其簽壬○○○、
      己○○、庚○○、甲○○姓名並未獲得同意等語（見原審
      卷第54頁），但卯○○倘未經壬○○○、己○○、庚○○
      、甲○○同意而擅簽其等姓名在本票發票人欄上，壬○○○、己○○、庚○○、甲○○自不負本票發票人責任，此
      應為一般人所得知，被告辛○○即無不知之理，故被告辛○○倘明知卯○○未經壬○○○、己○○、庚○○、甲○○同意，自無仍使卯○○擅簽壬○○○、己○○、庚○○
      、甲○○姓名之理。證人卯○○證述被告辛○○明知其未
      獲同意而令其在本票發票人欄簽壬○○○、己○○、庚○○、甲○○姓名，即與常情有違，顯難採取。從而，尚無
      從據證人卯○○上開證述，即逕以認定被告辛○○有教唆
      卯○○、乙○○未同意擅在本票發票人欄上簽壬○○○、
      己○○、丙○○、丁○○○、庚○○、甲○○姓名。
    (四)證人寅○○○於原審審理中固結證稱係被告辛○○指示在
      本票發票人欄上簽戊○○、乙○○等語（見原審卷第46頁
      ）。然參以：
      1.證人寅○○○於原審審理中結證稱：「（問：為何在發
        票人上寫……戊○○？）應被告的要求，她要求要有一
        個公務員簽名，戊○○是公務員。」、「之前我們跟她
        借錢還有其他本票，也是簽戊○○的，就照這樣簽。我
        們跳票後，之後也有付利息，後來付不起，就沒有聯絡
        。」、「（問：為何簽戊○○名字？）因為她是公務員
        。」、「（問：誰叫你簽？）他們要求。被告、郭文彥
        要求。剛開始是我先生弄的，後來就繼續延續。」、「
        （問：被告是否認識戊○○？）不認識。」、「（問：
        被告為何叫你簽戊○○的名字？）剛開始跟她借錢，是
        我先生透過卯○○跟她借，那時我弟弟的老婆剛好在六
        輕附近的小學教書，我先生跟我說他有跟被告調錢。被
        告知道戊○○是公務員。我不知道被告為什麼會叫我寫
        戊○○的名字，是陳聰輝說被告會打電話跟我聯絡，叫
        我怎麼簽。」、「卯○○認識戊○○，那時大家都在六
        輕工作。我真的不知道為何被告叫我寫戊○○的名字。
        之前跟被告調錢，就有簽本票給她，上面的共同發票人
        就是戊○○。」等語（見原審卷第46－47、49－50頁）
        ；足見被告辛○○係表示須有公務員共同擔保債務，而
        被告辛○○並不認識戊○○，係因寅○○○之夫陳聰輝
        前向被告辛○○借款所交付本票上有戊○○為共同發票
        人，被告辛○○始知悉戊○○為公務員。因此，衡諸常
        情，被告辛○○縱有向寅○○○表示在本票上簽戊○○
        之姓名，被告辛○○是否因誤認戊○○有同意為共同發
        票人，遂向寅○○○表示援往例簽戊○○姓名，尚非無
        疑，依寅○○○上開證言，尚無從遽認被告辛○○有教
        唆寅○○○未經同意擅在本票發票人欄上偽造戊○○姓
        名。況寅○○○未經同意擅在本票發票人欄上偽造戊○○姓名，戊○○即不負發票人責任，被告辛○○倘教唆
        寅○○○未經同意擅在本票發票人欄上偽造戊○○姓名
        ，亦無法達擔保債權之目的，被告辛○○當無教唆寅○○○偽造戊○○姓名之理。
      2.另證人寅○○○於原審審理中結證稱本票上乙○○住所
        係被告辛○○告知等語（見原審卷第48頁）；而證人乙○○於原審審理中亦結證稱寅○○○應不知其住所等語
        （見原審卷第62頁）。但參諸被告辛○○要求寅○○○
        之本票須有共同發票人，既為求擔保債務，而乙○○、
        卯○○夫妻亦迭向被告辛○○借款，已如前述，則被告
        辛○○豈有仍指定乙○○為共同發票人之理？再依寅○○○上開證述，被告辛○○縱有指定乙○○為共同發票
        人，亦無從遽認被告辛○○教唆寅○○○未經同意擅在
        本票發票人欄上偽造乙○○姓名。況寅○○○未經同意
        擅在本票發票人欄上偽造乙○○姓名，乙○○即不負發
        票人責任，被告辛○○倘教唆寅○○○未經同意擅在本
        票發票人欄上偽造乙○○姓名，亦無法達擔保債權之目
        的，被告辛○○當無教唆寅○○○偽造乙○○姓名之理
        。
      此外，復查無其他積極證據足資證明被告辛○○有教唆子
      ○○、丑○○、卯○○、乙○○、寅○○○在本票發票人
      欄上偽造他人姓名之犯行，被告辛○○犯罪自屬不能證明
      。
五、原審因而以不能證明被告辛○○犯罪，而為被告無罪之諭知
    ，核無違誤。檢察官上訴意旨，指摘原判決不當，為無理由
    ，應予駁回。
據上論斷，應依刑事訴訟法第368 條，判決如主文。
本案經檢察官郭振昌到庭執行職務。
中    華    民    國    98    年    8     月    13    日
                  刑事第八庭    審判長法  官   洪兆隆
                                      法  官   陳志銘
                                      法  官   郭玫利
以上正本證明與原本無異。
如不服本判決應於收受本判決後10日內向本院提出上訴書狀，其
未敘述上訴理由者，並得於提起上訴後10日內向本院補提理由書
狀（均須按他造當事人之人數附繕本）「切勿逕送上級法院」。
中    華    民    國    98    年    8     月    13    日
                                      書記官   楊茱宜
附表：
   ┌──┬────┬────┬─────┬─────┬─────┬──────┬─────┬─────┐
   │編號│本票號碼│票面金額│ 偽造時間 │實施偽造者│偽造內容即│  偽造地點  │ 行使方式 │頁碼      │
   │    │        │（新臺幣│（發票日）│即借款人  │借款人之親│            │          │          │
   │    │        │）      │          │          │友姓名    │            │          │          │
   ├──┼────┼────┼─────┼─────┼─────┼──────┼─────┼─────┤
   │一  │659173號│75萬元  │92.8.31   │子○○    │偽造「簡文│高雄市建國一│偽造完畢後│雲林地方法│
   │    │        │        │          │          │柱」署名1 │路199之1號2 │由子○○當│院檢察署93│
   │    │        │        │          │          │枚        │樓辛○○住處│場交付陳淑│年度他字第│
   │    │        │        │          │          │          │            │芬        │1026號卷第│
   │    │        │        │          │          │          │            │          │6頁       │
   ├──┼────┼────┼─────┼─────┼─────┼──────┼─────┼─────┤
   │二  │659172號│100萬元 │92.9.1    │子○○    │偽造「簡文│同上        │同上      │同上卷第7 │
   │    │        │        │          │          │柱」署名1 │            │          │頁        │
   │    │        │        │          │          │枚        │            │          │          │
   ├──┼────┼────┼─────┼─────┼─────┼──────┼─────┼─────┤
   │三  │000000-0│96萬元  │92.9.1    │丑○○、林│偽造「簡文│雲林縣麥寮鄉│偽造完畢後│同上卷第6 │
   │    │號      │        │          │羽宸      │柱」署名1 │西濱快速道路│，由子○○│頁背面    │
   │    │        │        │          │          │枚        │交流道旁之皇│持往彰化縣│          │
   │    │        │        │          │          │          │昌汽車材料行│二林鎮裕民│          │
   │    │        │        │          │          │          │            │街12號10樓│          │
   │    │        │        │          │          │          │            │之2卯○○ │          │
   │    │        │        │          │          │          │            │住處，交陳│          │
   │    │        │        │          │          │          │            │美娥簽發後│          │
   │    │        │        │          │          │          │            │，由卯○○│          │
   │    │        │        │          │          │          │            │郵寄至高雄│          │
   │    │        │        │          │          │          │            │市辛○○住│          │
   │    │        │        │          │          │          │            │處        │          │
   ├──┼────┼────┼─────┼─────┼─────┼──────┼─────┼─────┤
   │四  │000000-0│15萬元  │92.4.20   │卯○○、呂│偽造「陳鄞│高雄市建國一│偽造完畢後│他字第2856│
   │    │號      │        │          │智良      │寶鳳」、「│路199之1號2 │由卯○○當│號卷第14頁│
   │    │        │        │          │          │己○○」署│樓辛○○住處│場交付陳淑│          │
   │    │        │        │          │          │名各      │            │芬        │          │
   │    │        │        │          │          │1枚       │            │          │          │
   ├──┼────┼────┼─────┼─────┼─────┼──────┼─────┼─────┤
   │五  │000000-0│500萬元 │92.9.3    │卯○○、呂│偽造「呂智│彰化縣二林鎮│偽造完畢後│同上卷第13│
   │    │號      │        │          │智良      │賢」、「呂│大智街30號4 │由卯○○寄│頁        │
   │    │        │        │          │          │賴珠梅」、│樓之10卯○○│送與辛○○│          │
   │    │        │        │          │          │「壬○○○│住處        │          │          │
   │    │        │        │          │          │」、「陳石│            │          │          │
   │    │        │        │          │          │龍」署名各│            │          │          │
   │    │        │        │          │          │1枚       │            │          │          │
   ├──┼────┼────┼─────┼─────┼─────┼──────┼─────┼─────┤
   │六  │659172號│15萬元  │92.9.9    │卯○○、呂│偽造「呂智│同上        │同上      │同上卷第15│
   │    │        │        │          │智良      │賢」、「呂│            │          │頁        │
   │    │        │        │          │          │賴珠梅」、│            │          │          │
   │    │        │        │          │          │「庚○○」│            │          │          │
   │    │        │        │          │          │、「甲○○│            │          │          │
   │    │        │        │          │          │」署名各1 │            │          │          │
   │    │        │        │          │          │枚        │            │          │          │
   ├──┼────┼────┼─────┼─────┼─────┼──────┼─────┼─────┤
   │七  │659175號│700萬元 │93.8.31   │卯○○    │偽造「陳秀│同上        │同上      │同上卷第12│
   │    │        │        │          │          │月」、「王│            │          │頁        │
   │    │        │        │          │          │炎光」署名│            │          │          │
   │    │        │        │          │          │各1枚     │            │          │          │
   ├──┼────┼────┼─────┼─────┼─────┼──────┼─────┼─────┤
   │八  │0000000 │50萬元  │92.8.31   │寅○○○  │偽造「李菁│臺北縣板橋市│偽造完畢後│他字第5561│
   │    │號      │        │          │          │芬」、「呂│民權路202巷9│由寅○○○│號卷第6 頁│
   │    │        │        │          │          │智良」署名│弄88號3樓陳 │寄送與陳淑│          │
   │    │        │        │          │          │各1枚     │許素霞住處  │芬        │          │
   ├──┼────┼────┼─────┼─────┼─────┼──────┼─────┼─────┤
   │九  │0000000 │1,376,07│92.6.25   │寅○○○  │偽造「李菁│同上        │同上      │同上卷第6 │
   │    │號      │0元     │          │          │芬」、「呂│            │          │頁        │
   │    │        │        │          │          │智良」署名│            │          │          │
   │    │        │        │          │          │各1枚     │            │          │          │
   └──┴────┴────┴─────┴─────┴─────┴──────┴─────┴─────┘


司法院資訊處製作；財團法人民間司法改革基金會備份。
